【裁判字號】    89,台非,150
【裁判日期】    890608
【裁判案由】    詐欺
【裁判全文】
最高法院刑事判決                                八十九年度台非字第一五○號
    上訴人  最高法院檢察署檢察總長
    被  告  甲○○
右上訴人因被告詐欺案件，對於台灣高等法院台南分院中華民國八十八年二月十一日
第二審確定判決（八十七年度上易字第二三四五號，起訴案號：臺灣臺南地方法院檢
察署八十五年度偵續一字第十三號），認為違法，提起非常上訴，本院判決如左：
    主  文
上訴駁回。
    理  由
非常上訴理由稱：「一按刑事判決確定後，發現該案件認定犯罪事實與所採用證據不
相適合，自屬審判違背法令，得提起非常上訴（司法院大法官會議六十五年釋字第一
四六號解釋文參照）。依法應於審判期日調查之證據未予調查，致適用法令違誤，而
顯然於判決有影響者，該項確定判決，即屬判決違背法令，應有刑事訴訟法第四百四
十七條第一項第一款規定之適用（司法院大法官會議七十二年釋字第一八一號解釋參
照），合先敘明。二、本案第二審確定判決於事實欄內認定『……，並立即由甲○○
簽發華僑銀行府城分行為付款人，八十三年八月二十四日票期，面額新台幣（下同）
三千萬元之支票一紙，交由汪阿怨於當日領取』等情無訛（見第二審判決書第三面第
一行至第三行所載）。原判決既認定被告甲○○確有交付買賣價金三千萬元予汪阿怨
之事實，則以本件買賣總價金四千八百九十三萬一千三百元，被告甲○○已經給付超
過六成之買賣價金，僅因嗣後代書無法辦理所有權移轉登記之手續，致未能付清餘款
，何能指為本件買賣契約係屬虛偽不實？依證據法則，第二審判決如認定本件買賣契
約係屬虛偽不實，必須認定上開三千萬元之價金事後有回流至被告甲○○手中，始足
以作虛偽不實之認定，倘若未能證明該筆已由出賣人汪阿怨兌領之款項有回流至被告
甲○○手中之事實，自不足以認定本件買賣契約為虛偽不實。申言之，『上開三千萬
元之價金有回流至被告甲○○手中』之事實之有無，足以影響本案判決本旨與全案情
節，自屬應於審判期日調查之重要證據，詎第二審確定判決對於前項與待證事實有極
為重要關連之證據，漏未予調查，致誤認本件買賣契約係屬虛為不實，揆諸司法院大
法官會議七十二年釋字第一八一號解釋文意旨，該第二審判決自屬違背法令，應有刑
事訴訟法第四百四十七條第一項第一款規定之適用。三、次按第二審確定判決於犯罪
事實欄內既認定被告甲○○確有交付買賣價金三千萬元予出賣人汪阿怨之事實無訛，
惟於理由內則認定『被告吳萬得、汪阿怨與被告甲○○、林炳基間虛偽成立土地買賣
契約書』，前者認定交付買賣價金屬實，後者則認定虛偽成立買賣契約，足徵第二審
確定判決此部分亦有理由矛盾之違背法令。四、第二審判決理由另以『被告吳萬得、
汪阿怨稱於八十三年八月二十四日出售土地得款三千萬元，然就三千萬元之去向均無
法舉證以供調查』為理由，遽予認定被告等所謂買賣虛偽不實（見第二審判決書第七
頁倒數第五行第(三)項所載）。惟查同案被告即出賣人汪阿怨縱然不願交代或無法舉證
其向被告甲○○收取三千萬元之資金流向，然亦不得任意推測該三千萬元必定回流至
被告甲○○手中，進而認定本件買賣契約係屬虛偽不實，故該第二審判決顯然違反刑
事訴訟法第一百五十四條『犯罪事實應依證據認定之，無證據不得推定其犯罪事實』
之規定，其判決自有不載理由之違法。五、第二審判決理由另謂：『買賣契約又無吳
萬得、汪阿怨各簽發三千萬元本票給甲○○係供何用途之記載，足證甲○○聲請以吳
萬得、汪阿怨為相對人，金額分別為三千萬元之本票裁定，……俱屬虛偽不實債權無
訛』等情（見第二審判決書第八頁），其判決亦有不依證據認定犯罪事實及判決不載
理由之違法，玆分述如下：（一）查被告甲○○以前曾委託代書即同案被告林炳基向
出賣人莊有力購買土地，總價金一億五千四百六十九萬二千二百三十元，另繳納土地
增值稅三千八百三十七萬一千四百零一元，此有不動產買賣合約書（見二審卷附證據
六）、土地登記申請書（見同上卷證據七）及土地增值稅繳款書（見同上卷證據八）
可證，被告甲○○此次購買地，基於前次買賣行為成功之信任關係，故完全委任代書
林炳基全權處理。此有被告甲○○提出之八十三年九月十日書立之切結書影本可佐。
（二）被告甲○○委託代書林炳基於民國八十三年八月二十四日向地主汪阿怨購買坐
落台南市○○區○○路四○○地號土地面積一四七○‧五二平方公尺（約四百四十四
‧八三坪）土地，目的是準備設立工廠，嗣後因買賣無法順利辦理過戶，乃將工廠改
設在台南市○○區○○路二段四十九號。此有加州工程顧問股份有限公司核准設立登
記日期為八十三年十月十一日可證（見同上卷證一、二）。另依據工程合約（見同上
卷證據三）所載購買機器設廠之交貨地點係在台南市○○路○段四十九號，亦可證明
確有設廠之事實。足徵被告甲○○購買系爭土地，原是有計劃建廠，並非通謀虛偽買
賣。尤其被告甲○○與地主汪阿怨非親非故，實無冒犯罪之危險配合製造假債權之必
要。（三）查被告甲○○確有簽發華僑銀行府城分行八十三年八月二十四日期、面額
三千萬元之支票一張，交付地主汪阿怨兌領無訛，亦為原判決所確定之事實，足徵被
告甲○○確有交付買賣價金三千萬元，彰彰明甚。至於三千萬元之資金來源，其中一
千五百萬元係自活儲帳號七三三－五號轉帳而來，另一千五百萬元為現金，原先預備
要發放公司員工遣散費之用，而先予移作為購地建廠之用，給付買賣價金。依據被告
活儲帳戶內（見同上卷證據五），平時存款餘額均在一千餘萬元至三千餘萬元之間，
足徵被告資金充裕，足供購買系爭土地之資金之用，不可能虛偽買賣。（四）綜上所
述，被告甲○○購買土地之用途、資金來源、價金之交付及與代書林炳基之信任關係
等各項事實，均有明確之證據足資佐證。至於代書林炳基事後於辦理所有權移轉登記
時始發現系爭土地已遭他人聲請法院假扣押，乃要求出賣人汪阿怨夫婦簽發同面額之
本票以資保障，衡情論理，均係代書發現其業務疏忽後所為之補救措施，藉以保障買
受人即甲○○之權益，乃第二審確定判決反以『買賣契約又無吳萬得、汪阿怨各簽發
三千萬元本票給甲○○係供何用途之記載』為由，遽予推測本件買賣契約及三千萬元
之本票債權俱屬虛偽不實云云，而置上開各項明確之證據不論，顯有違證據法則。六
、被告甲○○確有交付買賣價金三千萬元予出賣人汪阿怨受領之事實，為第二審確定
判決所認定無誤，而在第二審確定判決未予認定上開三千萬元事後已回流到被告甲○
○手中之前提下，被告甲○○對於出賣人汪阿怨夫婦自有請求返還三千萬元買賣價金
之債權，則被告甲○○持有出賣人汪阿怨夫婦簽發之面額三千萬元之本票，實難謂其
本票債權為虛偽不實，足徵第二審確定判決認定上開三千萬元之本票債權為虛偽不實
，進而認定被告甲○○以假債權取得執行名義參與分配為訴訟詐欺行為，其判決認定
事實與適用法律均有違誤，揆諸首揭說明，原判決顯屬違背法令，案經確定，且不利
於被告，爰依刑事訴訟法第四百四十一條、第四百四十三條提起非常上訴，以資糾正
。」等語。
本院查本件原判決認定，「吳萬得、汪阿怨意圖脫產，以防債權人拍賣系爭土地，竟
與甲○○、林炳基共同意圖為自己不法之所有並共同謀議，於八十三年八月二十四日
，由甲○○與汪阿怨就上開土地虛偽訂立價金四千八百九十三萬一千三百元之不動產
買賣合約書及八十三年九月九日，擔保權利總金額三千五百萬元之抵押權設定契約書
，並立即由甲○○簽發以華僑銀行府城分行為付款人，八十三年八月二十四日票期，
面額三千萬元之支票一紙，交由汪阿怨於當日領取，以掩人耳目。再由汪阿怨、吳萬
得於同日各簽發面額三千萬元，到期日分別為八十三年九月二十三日及二十四日之本
票各一紙，交與林炳基收執。吳萬得另於八十三年九月六日，簽發面額六百萬元，到
期日八十三年十一月六日之本票一紙交與林炳基持有，而製造不實之假債權。」，即
原判決認定被告與地主汪阿怨係虛偽訂立買賣契約及抵押權設定契約書，並由被告簽
發支票交地主兌領，以掩人耳目，且吳萬得、汪阿怨所簽交之本票均係製造不實之假
債權。嗣於理由中以地主吳萬得、汪阿怨夫婦二人就買賣總價金所述與實際買賣價金
相差一千多萬元，已有可疑，而本件買賣金額又高達近五千萬元，代書林炳基及被告
豈有不於事先閱覽土地登記簿謄本，以知悉土地遭假扣押，遑論林炳基於第一審已供
簽約時知有假扣押，理應就假扣押部分如何處理訂明於契約內，而買賣契約中亦已載
明「先配合設定三千五百萬元」，三千萬元非小數目，衡情非不可先行設定抵押權再
付，況洽談買賣已逾二個月，何須急在一時交付三千萬元定金？被告焉能以汪阿怨稱
因債主逼債甚急而置自己三千萬元定金風險於不顧？又於簽訂買賣契約之日即簽發當
日支票面額三千萬元之定金交賣方領取，而定金金額超過買賣總價之六成，亦與不動
產買賣常情不符，參諸被告於偵查之初對於本件買賣賣方何人、土地之地號、坐落，
有無設定擔保或假扣押等完全不知情，即與出賣人訂立契約，並簽發當日之三千萬元
支票由出賣人領取，辯稱該買賣並非虛偽不實，何以昭折服？另地主吳萬得、汪阿怨
夫婦稱就得款三千萬元去向均無法舉證以供調查，益證所謂買賣係虛偽不實。依此，
原判決事實與理由中均以本件買賣契約係虛偽不實，又事實亦認定被告交付三千萬元
支票由地主兌領係「以掩人耳目」、地主簽交本票均係「製造假債權」，而理由中亦
說明被告於簽約時即交付三千萬元與常情不符，地主吳萬得、汪阿怨夫婦就三千萬元
去向無法舉證供調查；其顯係認定被告實際並未交付該款，而地主亦未收受無疑，並
無非常上訴意旨所指之「前者認定交付買賣價金屬實，後者則認定虛偽成立買賣契約
」之理由矛盾之情事。本件原判決既認定被告簽發上開三千萬元支票交由汪阿怨兌領
用以掩人耳目，實際並未交付，其既非認定被告實際有交付而地主有收受該款，則三
千萬元有無「回流」至被告手中自與原判決認定被告與共犯是否成立犯罪無關，原判
決就有無回流之事實未予調查，自難謂有於審判期日應行調查之證據而未予調查之違
誤。至原判決理由說明地主吳萬得、汪阿怨夫婦就三千萬元去向無法舉證供調查，旨
在說明地主並未收得該款，而並非以此推測該款已回流被告手中，非常上訴意旨以此
指原判決有不載理由之違法，殊屬誤會。另非常上訴意旨五依卷內資料指原判決就認
定地主吳萬得、汪阿怨所簽發交被告之本票俱屬虛偽不實債權，有不依證據認定犯罪
事實及判決不載理由，其採證顯有違證據法則之違法云云，核係專憑己見漫指原判決
採證認事不當，係對於事實審法院綜合全卷證據資料，所為證據取捨裁量權行使之當
否為任意指摘，自與非常上訴係以統一法令適用之本旨有違。綜上，非常上訴難認有
理由，應予駁回。
據上論結，應依刑事訴訟法第四百四十六條，判決如主文。
中      華      民      國    八十九    年      六      月      八      日
                              最高法院刑事第二庭
                                  審判長法官  莊  來  成
                                        法官  呂  潮  澤
                                        法官  謝  俊  雄
                                        法官  蘇  振  堂
                                        法官  邵  燕  玲
      右正本證明與原本無異
                                              書  記  官
中      華      民      國    八十九    年      六      月     十六     日


司法院資訊處製作；財團法人民間司法改革基金會備份。
